【裁判字號】    97,抗,1473
【裁判日期】    971110
【裁判案由】    聲明異議
【裁判全文】
臺灣高等法院民事裁定                  97年度抗字第1473號
抗  告  人  甲○○
                        社88.
抗告人因與相對人禾育空間藝術有限公司等間強制執行事件，對
於中華民國97年5月21日臺灣新竹地方法院97年度執聲字第1126
號所為裁定提起抗告，本院裁定如下：
    主  文
抗告駁回。
抗告程序費用由抗告人負擔。
    理  由
一、抗告意旨略以：
(一)相對人向原法院聲請核發系爭支付命令，於民國 (下同)96
    年6 月28日將系爭支付命令送達至抗告人設籍地即「新竹市
    ○○○街72巷23號」 (下稱系爭地址) ，因未獲晤抗告人，
    故將系爭支付命令交由抗告人婆婆邱陳玉梅收受，嗣原法院
    於96年7月26日就系爭支付命令核發確定證明予相對人。
(二)抗告人雖設籍於系爭地址，惟抗告人因工作長居大陸，屬出
    國就業而長期離去之情形，主觀上難認有久住系爭地址之意
    及客觀上住於該處之事實，足認有廢止系爭地址為住所之意
    ，自不得僅憑設籍於系爭地址即逕行認定系爭地址為抗告人
    之住所。按民事訴訟法第138 條所規定之寄存送達，限於不
    能依同法第136絛及第137條規定行送達者，始得為之，倘其
    送達之處所，雖原為應受送達人之住居所、事務所或營業所
    ，而實際上已變更者，縱令其戶籍登記尚未遷移，該原住居
    所、事務所或營業所，即非應為送達之處所，自不得於該原
    處所為寄存送達，故前述支付命令仍對系爭地址送達，自非
    合法。
(三)抗告人於95年5 月17日起固設籍在新竹市○○○街72巷23號
    ，但其自93年間起，即多次入出國境，且在國外居住時間均
    較在國內居住者為長，並有抗告人於大陸地區之在職證明書
    為證，由此足認抗告人自95年5月起 (即設籍之日起)，自始
    即無在戶籍登記地有久住之主觀意思及長住之客觀事實，應
    認該設籍地尚非抗告人之住所或居所。
(四)抗告人於系爭支付命令送達於現設籍處時之96年6月28日，
    人未在國內，即未居住於該設籍地，且如前述，該設籍地又
    非屬其住所，自非應為送達之處所，不得於該設籍地為補充
    送達，故上開補充送達於法不合，難認已生合法送達之效力
    。因之，原支付命令向該址為補充送達，尚非合法，且其逾
    三個月未能合法送達於抗告人，依民事訴訟法第515 條規定
    ，該支付命令業已失其效力。從而，本件相對人據以強制執
    行之執行名義即系爭支付命令，逾三個月未能合法送達，業
    以失效，原法院未察而駁回抗告人之聲明異議，顯有違誤云
    云。
二、原裁定意旨略以：按執行法院就執行名義是否有效成立及確
    定，雖應加以審查，惟就實體事項並無審認之權。就形式上
    依常理判斷，系爭地址即為抗告人之住所地，且為抗告人所
    自承。雖抗告人於前述支付命令送達時人在大陸，然依送達
    證書所載已有符合民事訴訟法第137條第1項之同居人收受，
    則本件債權人所持聲請強制執行之執行名義即原法院96年促
    字第6746號號支付命令並無未確定之情。至抗告人基於何因
    素設籍於系爭地址、是否有設定住所於系爭地址之真意，有
    無廢止住所之意思，第三人邱慶倫有無住於系爭地址，是否
    為抗告人之同居人，均屬實體爭執事項，執行法院無從加以
    審認。抗告人應循民事程序主張，抗告人聲請撤銷原法院97
    年度執字第4487號執行事件所為之執行行為，於法無據，應
    予駁回。
三、按強制執行應依執行名義為之，執行法院對於執行名義是否
    有效成立，自應加以審查。未確定之支付命令，不備執行名
    義之要件，其執行名義尚未成立，執行法院不得據以強制執
    行。法院誤認未確定之裁判為確定，而依聲請付與確定證明
    書者，不生該裁判已確定之效力。執行法院就該裁判已否確
    定，仍得予以審查，不受該確定證明書之拘束（最高法院81
    年台抗字第114 號判例參照）。經查，相對人執原法院96年
    促字第6746號支付命令及確定證明書為執行名義，聲請原法
    院以97年度執字第4487號清償債務事件，強制執行抗告人之
    不動產、存款債權 (見原法院卷第10-11頁)，執行法院對系
    爭支付命令是否合法送達於抗告人，自應加已審查，不受該
    確定證明書之拘束。又按依一定之事實，足認以久住之意思
    ，住於一定之區域者，即為設定其住所於該地，為民法第20
    條所明定，是我國民法關於住所之設定，兼採主觀主義及客
    觀主義之精神，必須主觀上有久住一定區域之意思，客觀上
    有住於一定區域之事實，該一定之區域始為住所。
四、經查抗告人自95年5 月17日起迄今均設籍於新竹市○○○街
    72巷23號，且抗告人回臺灣期間會住在上址之事實，已據抗
    告人陳明在卷 (見支付命令卷97年5月29日調查筆錄)，復有
    戶籍謄本可參。雖據抗告人亦自承長年居住在大陸等情，但
    其返國時，均有居住在系爭地址之事實，已如前述，應可認
    抗告人主觀上亦有久住該處之事實，自可認定抗告人在國內
    之住所設於系爭地址。雖抗告人復抗辯其現住在大陸，新竹
    市○○○街72巷23號僅回台住個幾天，該址並非其住所云云
    。惟按當事人有無久住之意思，應依客觀之事實探求並認定
    之，並不以有長期居住事實為必要，而所謂「一定之事實」
    ，尤以戶籍登記資料為主參考依據，而抗告人固有居住於大
    陸之事實，惟並未辦理遷出中華民國國境之登記或被查報空
    戶，亦未登記為外僑，且其中華民國之國籍亦尚未為註銷，
    此有戶籍謄本在卷可稽，是依前開說明，在抗告人未將戶籍
    遷出，依民法第24條之反面解釋，應認抗告人於國內仍設有
    住所之意思，並不因抗告人往返台灣與大陸之間，即認原設
    之住所業已廢止。從而，抗告人此部分抗辯，自不足採。
五、次按核發支付命令後，三個月內不能送達於債務人者，其命
    令失其效力，民事訴訟法第515 條固定有明文。惟此三個月
    期間之起算日，因命令製成正本至送達，常需相當時間，不
    應併計在內，而應自書記官將正本交付送達之日起算。 (臺
    灣高等法院暨所屬法院90年法律座談會民事類提案第36號參
    照) 。查本件支付命令送達處所可認為係抗告人在國內之住
    所，已如上述，而原法院書記官於96年3 月30日收受該支付
    命令原本並交付送達，且於同年4 月18日實際交付郵務機關
    送達，迄同年6 月28日送達抗告人上開之戶籍地址，其期間
    尚未逾三個月，抗告人主張該支付命令已逾三個月而失其效
    力，求予廢棄，自屬無據。
六、據上論結，本件抗告為無理由，爰裁定如主文。
中    華    民    國    97    年    11    月    10    日
                    民事第五庭
                        審判長法  官  魏麗娟
                              法  官  陳博享
                              法  官  黃雯惠
正本係照原本作成。
不得再抗告。
中    華    民    國    97    年    11    月    11    日
                              書記官  秦慧榮


司法院資訊處製作；財團法人民間司法改革基金會備份。
